【裁判字號】    96,簡,711
【裁判日期】    970501
【裁判案由】    綜合所得稅
【裁判全文】
臺北高等行政法院簡易判決
                                     96年度簡字第00711號
原      告  甲○○
被      告  財政部臺灣省北區國稅局
代  表  人  陳文宗（局長）
訴訟代理人  乙○○
            丙○○
上列當事人間因綜合所得稅事件，原告不服財政部中華民國96年
7 月11日台財訴字第09600253560 號（案號：第00000000號）訴
願決定，提起行政訴訟。本院判決如下：
    主  文
原告之訴駁回。
訴訟費用由原告負擔。
    事  實
一、程序說明：
    本件因屬關於稅捐課徵事件涉訟，所核課之稅額為新臺幣（
    下同）123,242 元，係在20萬元以下，依行政訴訟法第229
    條第1 項第1 款、第2 項規定及司法院民國（下同）92 年9
    月17日（92）院臺廳行一字第23681 號令，應適用簡易程序
    ，本院並依同法第233 條第1 項規定，不經言詞辯論，逕行
    裁判。
二、事實概要：
    原告辦理92年度綜合所得稅結算申報，原列報其他收入（房
    屋損害賠償）400,000 元，必要費用及成本400,000 元，其
    他所得0 元，經被告所屬三重稽徵所核定為400,000 元，歸
    課綜合所得總額3,312,749 元，補徵應納稅額123,242 元。
    原告不服，主張其將與共有人王豐陽( 應有部分各2 分之1)
    所有坐落台北縣五股鄉○○村○○路○ 段83巷26號1 樓及半
    樓房屋（下稱系爭房屋）出租予訴外人新東陽公司，出租時
    花費金額建構設備，該公司於租賃期間屆滿時無法將系爭房
    屋回復原狀，經雙方和解以800,000 元作為賠償，係屬損害
    賠償性質，應免納所得稅云云，向被告申請復查，惟被告審
    核後以新東陽公司92年度向原告等2 人承租臺北縣五股鄉○
    ○村○○路○ 段83巷26號房屋，租期於92年11月30日屆滿，
    雙方同意以應返還之押租保證金800, 000元作為租賃標的免
    回復原狀之對價，有和解書、房屋租賃契約書及各類所得扣
    繳暨免扣繳憑單可稽，原告所獲系爭款項400,000 元（800,
    000 ÷2 ）核屬其他所得，惟未能提示系爭房屋回復原狀之
    相關成本及費用資料供核，且經查該房屋未回復原狀續出租
    予第三人，其主張核不足採，依前揭規定，原核定並無不合
    為由，作成95年12月27日北區國稅法二字第0950028259 號
    復查決定( 下稱原處分) ，駁回原告復查之申請，未獲變更
    ，原告仍不服，提起訴願，亦遭決定駁回，遂向本院提起行
    政訴訟。
三、兩造聲明：
  (一)原告聲明求為判決：
    1.訴願決定及原處分均撤銷。
    2.訴訟費用由被告負擔。
  (二)被告聲明求為判決：
    1.原告之訴駁回。
    2.訴訟費用由原告負擔。
四、兩造之爭點：
  (一)原告主張之理由：
    1.按「由一方受領他方給予之損害賠償，該損害賠償中屬填
      補債權人所受損害部分係屬損害賠償性質，可免納所得稅
      」83年6 月16日財政部台財稅字第831598107 號函，著有
      解釋。
    2.新東陽公司確實已破壞租賃標的物，原告及共有人王豐陽
      所領取800,000 元應屬「損害賠償」性質，並非其他所得
      :
     (1)查新東陽公司於88年2 月16日承租租賃標的物時，與原
       告及王豐陽簽訂「房屋租賃契約書」，於第24條(五)載明
       「乙方（註：即新東陽公司）對本約租賃標的物之回復
       原狀為1 樓部分：
        入口處鐵捲門原不銹鋼改用黑鐵。
        1樓加高水泥如甲方同意不拆除時可免予拆除。
        天花板拆除及原鐵窗、牆壁被損害部分復原。
        原有隔間磚造房間3間，廁所內含小便斗3套、蹲式馬
          桶3套，沖洗1套，以上隔間皆為磁磚到頂。
        原有水銀燈及雙管40W日光燈開關，2樓部分加裝隔間
          及預裝冷凍庫及一切加裝部分全部拆除騰空。
        「原有鐵欄杆‧‧‧重漆」。其理由在於新東陽公司
          為利生產需要，拆除原建築物不鏽鋼鐵捲門、3 間員
          工宿舍及廁所等隔局，並因增設大型油水分離槽故將
          地板加高15公分，凡此種種，已破壞租賃標的物之原
          有樣貌，原告及王豐陽確實受有損害。
      (2)次查，依據「房屋租賃契約書」第24條(四)規定，租期屆
        滿時新東陽公司應將租賃標的物回復原狀。依照上開約
        定，新東陽公司如將原告之租賃標的物回復原狀，僅產
        生新東陽公司須認列「其他費用」之問題，即無原告領
        有「其他所得」之問題。
      (3)惟查，新東陽公司並未將租賃標的物恢復原狀，而係與
        原告及王豐陽另簽訂「和解書」，載明「承租人就租賃
        標的免回復原狀所造成之損害，雙方同意以60萬元估算
        ‧‧‧雙方同意逕以出租人依約應返還承租人之押租保
        證金60萬元予以抵付」。此應屬替代回復原狀費用之性
        質，應屬對原告損害之一種填補，惟新東陽公司對租賃
        標的物之損壞已經造成，不可因之謂原告未受有損害。
      (4)承上，系爭800,000元屬損害賠償而非「其他所得」之
        性質，新東陽公司為能列帳，故只得於開立扣繳憑單時
        勾選「其他所得」欄，並註明「房屋損害賠償」。實質
        上此並非其他所得，故自無復查決定中所謂「未能提示
        ‧‧‧相關成本及費用」之問題。
      (5)再者，依據原告委託「怡禾工程有限公司」所作之估價
        ，包括應回復原狀之相關施作項目，其估價金額共達89
        3,025 元，可知租賃標的物所受損害應回復原狀所需之
        金額，確實有800,000 元以上之多。
      (6)本件承租人不欲將房屋回復原狀及修復，願以80萬元之
        押金抵付，足證原告確受有損害，承租人方願補償，被
        告將80萬元之2 分之1 列為所得，實有不當，被告至少
        應比照財政部74年5月6日台財訴字第15543號函解釋「
        ‧‧‧若無法提供成本費用憑證以供查核者，應以補償
        收入之50%為所得額」較為合理。
    3.綜上所述，原告於92年間並未有400,000元之其他所得，
      原處分顯與所得稅法等相關規定不合。為此，狀請鈞院鑒
      核，依法撤銷之，以維權益。
  (二)被告主張之理由：
    1.按「其他所得：不屬於上列各類之所得，以其收入額減除
      成本及必要費用後之餘額為所得額。」為行為時所得稅法
      第14條第1 項第10類所明定。次按「個人遷讓非自有房屋
      、土地所取得之補償費收入，應依所得稅法第14條第1 項
      第9 類（現行法為第10類）規定減除成本及必要費用後之
      餘額為所得額；若無法提出成本費用憑證以供查核者，應
      以補償費收入之50﹪為所得額申報繳納綜合所得稅。」為
      財政部74年5 月6 日台財稅第15543 號函所明釋。
    2.查新東陽公司92年度向原告等2 人承租臺北縣五股鄉○○
      村○○路○ 段83巷26號房屋( 下稱系爭房屋) ，租期於92
      年11月30日屆滿，雙方同意以應返還之押租保證金800,00
      0 元作為租賃標的免回復原狀之對價，有和解書、房屋租
      賃契約書及各類所得扣繳暨免扣繳憑單（詳如答辯卷第17
      頁至第38頁）可稽，原告所獲系爭款項400,000 元（800,
      000 ÷2 ）核屬其他所得，惟未能提示系爭房屋回復原狀
      之相關成本及費用資料供核，且經查該房屋未回復原狀續
      出租予第三人，其主張核不足採，依首揭規定，原核定並
      無不合，請予維持。
    3.至原告主張系爭所得至少應比照財政部74年5 月6 日台財
      訴字第15543 號函解釋，以收入之50﹪為所得額較為合理
      乙節，惟系爭所得係租賃標的物回復原狀之對價，非屬損
      害賠償性質，核無首揭財政部函釋規定適用，併予陳明。
    4.綜上，原處分並無違誤，請准如答辯之聲明判決。
五、得心證之要領：
  (一)按「其他所得：不屬於上列各類之所得，以其收入額減除成
    本及必要費用後之餘額為所得額。」為所得稅法第14條第1
    項第10類所明定。再按民法第216 條規定之損害賠償範圍，
    固包括填補債權人之所受損害及所失利益兩者；惟所謂所受
    損害，乃係指現存財產因損害事實之發生而減少，即積極之
    損害而言，至所謂所失利益，則係指新財產之取得，因損害
    事實之發生而受妨害，即消極之損害而言。因兩者補償之性
    質不同，一律予以課徵所得稅或不予以課徵所得稅，均有失
    公平之原則。是以，財政部乃於83年6 月16日以台財稅第83
    1598107 號函釋，明示由一方受領他方給予之損害賠償，該
    損害賠償中屬填補債權人所受積極損害部分，係屬損害賠償
    性質，可免納所得稅；至非屬填補債權人所受損害部分，即
    補償其所失利益部分，則認屬所得稅法第14條第1 項第9類
    （即現行所得稅法第14條第1 項第10類）規定之其他所得，
    依法應課徵所得稅。
  (二)上開事實概要欄所述之事實，除後列之爭點事項外，其餘為
    兩造所不爭執，並有復查決定書、審查結果增減金額變更比
    較表、審查報告、92年度綜合所得稅核定稅額繳款書、綜合
    所得稅核定通知書92年度申報核定、92年度綜合所得稅結算
    申報書、復查申請書、復查補充說明書、個人戶籍資料查詢
    清單、各類所得扣繳暨免扣繳憑單92年度綜合所得稅復查決
    定應補稅額更正註銷單、原告與新東陽公司租賃契約、怡禾
    工程（有）公司估價單、93年度綜合所得稅各類所得資料清
    單、94年度綜合所得稅各類所得資料清單、92年度非自住房
    屋租賃收入逕行核定清單、和解書等件分別附原處分卷、訴
    願卷及本院卷可稽，為可確認之事實。
  (三)歸納兩造上述之主張，本件爭執之重點在於: 被告核定原告
    有系爭其他所得400,000 元，於法是否有據？本院判斷如下
    :
  1.按所得稅建立在所得概念上，而所得稅法第7 條至第11條雖
    為諸多名詞為定義規定，惟獨漏所得之定義。所得稅法第14
    條第1 項規定：「個人之綜合所得總額，以其全年左列各類
    所得合併計算之……︰第10類︰其他所得︰不屬於上列各類
    之所得，以其收入額減除成本及必要費用後之餘額為所得額
    。」收入須減除成本費用後為所得，故所得之基礎為收入。
  2.我國憲法一方面規定人民之財產權應予保障（憲法第15條）
    ，一方面確立私有財產制度（憲法第23條），財產權本質上
    所附有公共利益增進之義務，較其他基本權為多（憲法第14
    2 條、第143 條），惟此種為公共利益所為犧牲（財產權附
    社會義務），以平等犧牲為原則（憲法第7 條），而租稅係
    無對價之強制性給付，租稅應平等負擔，其衡量標準即為量
    能原則。因之，財產權附有社會義務，所得須予課稅，在於
    參與市場交易，而須分擔維持市場正常運作成本，私有財產
    本身或其增值，未經市場交易者，並非所得稅課徵對象，只
    有透過市場交易，而使財產有所增益（孳息）部分始所得稅
    課徵對象。
  3.申言之，具有可稅性之收入，須具有二要件，其一為透過市
    場交易所生營業基礎（狀態要件），一為對營業基礎之利用
    所產生收益（行為要件），財產權所附有之納稅之社會義務
    ，在於財產權人經自我負責行為（私法自治行為），在營業
    基礎上具備上述客觀要件，參與市場之貨品與金錢交易，在
    給付與對待給付間，產生可供利用之私有所得。反之，非經
    由租稅債權人（國家及地方自治團體）所代表之公共所提供
    市場交易，而出於自我提供或出於市場之外所生者，即應認
    係非課稅收入。一般侵害財產權所造成之損害賠償，固因係
    填補財產上損失，並無課稅所得可言，而國家為了公共利益
    之需，依法行使公權力，致特定人之權益受到特別犧牲，而
    對該等人所受之損失加以相當之填補，亦無課稅所得可言，
    然而，無論公私法上所謂之「損失補償」及「損害賠償」之
    給付，其給付之原因及內容不一而足，是否屬於可稅性收入
    ，則不能一概而論，以詞害義。
  4.一筆財產歸屬於特定權利主體時，是否符合所得稅法上「收
    入」之範疇，以該權利主體「是否新取得該筆財產，且可終
    局性保有」為其判斷標準，在此標準下，因向人借貸取得財
    產（新取得但非終局保有）或因他人返還借貸物而取得財產
    （可終局保有，但非新取得），均不符合收入之定義。事實
    上，所有公私法上的「損害賠償」或「損失補償」在上開標
    準下均符合「收入」之定義。因為「收入」是建立在時間差
    的觀念上，是比較二個時點間的財產數額昇降以為決定。而
    「損害賠償」或「損失補償」則是以同一時點之財產狀況為
    基礎進行填補活動，二者是全然不同的概念。而在這個情況
    下，即使在「固有利益填補」的損害賠償類型中，也可比擬
    為強迫換價（破壞他人之物而需給予補償，因為該他人所能
    請求的賠償金額是破壞當時的市場價格，而不是原始買入價
    格，所以賠償結果就如同強迫出賣該物一般，而該他人是否
    有所得產生，則須從時間差的觀點，比較買入時價格與獲得
    賠償金額間之差額，決定其有無所得）。
  5.所以「損害賠償」或「損失補償」的填補觀念，在所得稅法
    制下，應置於「成本費用」概念中討論。如一筆收益之取得
    符合上開「收入」定義後，在對收入進行量化形成稅基過程
    中，需與所得之歸類一起討論，蓋收入之歸類本身會決定其
    可否扣除成本費用及成本費用之範圍，然而收入之歸類除非
    能列為「免稅所得」或「分離課稅所得」，不然即須依所得
    稅法第14條歸入其中之「其他所得」中，並依法扣除其成本
    費用。而量化之課題則是將「所得貨幣化」轉換為稅基。此
    時需注意：
    所得量化之基本假設是「貨幣之購買力不因時間的變化而
      改變」。
    而所得量化之步驟有四，其順序分別是：
      (1)「收入」的量化。
      (2)收入之歸類為基礎，再配合「收入成本費用配合原則」
        ，以決定該等收入所對應之「成本費用」範圍。
      (3)對上述「成本費用」的量化。
      (4)「量化之收入」減「量化之成本費用」。
  6.當「收入」透過量化而形成所得稅法上的「所得」時，原則
    上即應列入課稅所得中，除非納稅義務人能舉證證明有「免
    稅所得」或「分離課稅所得」之例外減免事由，而成本費用
    之客觀舉證責任原則上亦由納稅義務人負擔。
  7.經查，訴外人新東陽公司於92年度向原告及訴外人王豐陽承
    租系爭房屋，租期於92年11月30日屆滿，雙方同意以應返還
    之押租保證金800, 000元作為租賃標的免回復原狀之對價，
    則原告所獲系爭款項400,000 元（800,000 ÷2 ）係作為回
    復原狀之用，回復原狀之內容則為: 「入口處鐵捲門原不
    銹鋼改用黑鐵。1 樓加高水泥如甲方同意不拆除時可免予
    拆除。天花板拆除及原鐵窗、牆壁被損害部分復原。原
    有隔間磚造房間3 間，廁所內含小便斗3 套、蹲式馬桶3 套
    ，沖洗1 套，以上隔間皆為磁磚到頂。原有水銀燈及雙管
    40W 日光燈開關，2 樓部分加裝隔間及預裝冷凍庫及一切加
    裝部分全部拆除騰空。『原有鐵欄杆‧‧‧重漆』」等項
    目，有和解書、房屋租賃契約書及各類所得扣繳暨免扣繳憑
    單等資料影本附卷可稽( 見本院卷第14-17)。本院質之原告
    有無回復原狀？回復的部分是起訴狀第2 頁記載的6 項裡的
    哪幾項？如何回復？答以: 「第2 項我有回復，是請臨時工
    去打掉，再把水泥塊清走。」云云( 見本院卷第37頁) ，可
    知，上述6 項回復原狀內容中第及第- 項部分，原告
    確未進行回復原狀。而本院請原告提出第項進行回復原狀
    之證據資料，答稱: 「當時請的臨時工是在外面叫的，不知
    道會有糾紛，因為這是新東陽賠償我的部分，所以我這樣處
    理，不知道這個部分會讓被告認定不是損害賠償，所以我沒
    有留資料下來。」云云( 見本院卷第37頁) ，則原告未能提
    示系爭房屋回復原狀之相關工程資料及成本、費用供核，自
    難遽予採信。參以原告自承: 「93年1 月台灣工機廠開始承
    接租賃，新東陽退出後，我是在差不多93年12月這段時間雇
    臨時工。」云云( 見本院卷第37頁) ，證人林國基即台灣工
    機廠股份有限公司員工到庭證稱: 「台灣工機廠公司從90年
    6 月15 日 開始承租原告的房子，本來是承租三年的契約，
    是到93年6 月14日，但後來我們有追加六個月的承租期，到
    93年12月14日」等語( 見本院卷第36頁) ，可知，系爭房屋
    並未回復原狀即出租予第三人台灣工機廠股份有限公司，迄
    93年12 月14 日止，之後，系爭房屋現由原告使用中( 見本
    院卷第38頁) ，尚難認原告有何回復原狀，受有損害之情事
    。原告雖提出估價單乙件，主張新東陽賠償之金額遠不足以
    完成回復原狀云云，惟原告自承並未支付此筆款項89萬元，
    只是一個估價參考而已( 見本院卷第38頁) ，亦難認原告受
    有何損害須加以填補之必要。從而，原告並無現存財產因損
    害事實之發生而減少之情形，被告核定其他所得400,000 元
    ，揆諸首揭規定，尚無不合。
  8.至原告主張系爭所得至少應比照財政部74年5 月6 日台財訴
    字第15543 號函解釋，以收入之50﹪為所得額較為合理乙節
    ，惟系爭所得係租賃標的物回復原狀之對價，原告並未回復
    原狀，受有損害，已如前述，亦非「個人遷讓非自有房屋、
    土地所取得之補償費收入」，與首揭財政部函釋，尚有未合
    ，無從據為有利於原告之認定，是原告此部分之主張，亦非
    可採。
六、綜上所述，原告主張各節，均無可採，原處分認事用法，核
    無違誤，訴願決定遞予維持，亦無不合。原告仍執前詞，訴
    請撤銷，為無理由，應予駁回。
據上論結，本件原告之訴為無理由，爰依行政訴訟法第233 條第
1項、第98條第1 項前段，判決如主文。
中    華    民    國    97    年    5    月     1     日
                      臺北高等行政法院第一庭
                                      法  官  林惠瑜
上為正本係照原本作成。
本件以訴訟事件所涉及之法律見解具有原則性者為限，始得於本
判決送達後20日內向本院提出上訴狀並表明上訴理由，如已於本
判決宣示後送達前提起上訴者，應於判決送達後20日內補具上訴
理由（均按他造人數附繕本），且經最高行政法院許可後方得上
訴。
中    華    民    國    97    年    5    月     1     日
                                      書記官  劉道文


司法院資訊處製作；財團法人民間司法改革基金會備份。
